臺灣高等法院刑事判決
110年度上訴字第2096號
上  訴  人  
即  被  告  林牧潔
上列上訴人即被告因毒品危害防制條例等案件，不服臺灣桃園地
方法院109年度審訴字第351號，中華民國109年12月17日第一審
判決(起訴案號：臺灣桃園地方檢察署108年度毒偵字第6629號)
，提起上訴，本院判決如下：
    主  文
原判決撤銷。
本件公訴不受理。
    理  由
一、公訴意旨略以：上訴人即被告林牧潔(下稱被告)前因施用毒
    品案件，經臺灣新北地方法院裁定送觀察勒戒後，認無繼續
    施用毒品傾向，並由臺灣新北地方檢察署檢察官於民國98年
    1月6日以97年度毒偵緝字第941號、98年度毒偵字第165號為
    不起訴處分確定；復於前開觀察、勒戒執行完畢釋放後5年
    內之101年間因施用毒品案件，經臺灣新北地方法院以102年
    度簡字第4191號判處有期徒刑3月確定；又因竊盜、違反毒
    品危害防制條例等案件，經臺灣桃園地方法院105年度聲字
    第1588號裁定應執行有期徒刑1年2月，並經本院105年度抗
    字第625號裁定駁回抗告確定，入監接續執行，於106年6月3
    日執行完畢。詎其猶不知悔改，分別基於施用第一級及第二
    級毒品之犯意，於108年11月18日晚間10時許，在桃園市○○
    區○○○路00巷00弄00號住處內，以針筒注射方式，施用第一
    級毒品海洛因1次；另於108年11月19日下午2時許為警採尿
    時起回溯120小時內之某時，在臺灣地區某處，施用第二級
    毒品甲基安非他命1次。嗣於108年11月19日上午10時30分許
    為警在上址查獲，並扣得海洛因2小包(毛重共0.75公克)、
    注射針筒26支及海洛因殘渣袋5個，且經警對其採驗尿液，
    驗呈海洛因、安非他命、甲基安非他命、可待因及嗎啡陽性
    反應。因認被告涉犯毒品危害防制條例第10條第1項、第2項
    之施用第一級、第二級毒品罪嫌等語。
二、本院按：
(一)109年1月15日修正公布，同年7月15日施行之毒品危害防制
    條例（下稱修正後毒品條例）第20條第3項規定，犯第10條
    之罪於觀察、勒戒或強制戒治執行完畢釋放後，3年後再犯
    第10條之罪者，適用同條前2項之規定。上開所謂「3年後再
    犯」，只要本次再犯(不論修正施行前、後)距最近1次觀察
    、勒戒或強制戒治執行完畢釋放，已逾3年者，即該當之，
    不因其間有無犯第10條之罪經起訴、判刑或執行而受影響。
    又修正後毒品條例第24條規定，業經行政院定於110年5月1
    日施行，修正後該條第2項規定「前項緩起訴處分，經撤銷
    者，檢察官應繼續偵查或起訴」，立法理由明揭「緩起訴處
    分是利用機構外之處遇，協助施用毒品者戒除毒癮，為達成
    戒除毒癮之目的，於撤銷緩起訴處分後，宜由檢察官依法繼
    續偵查或起訴，亦即仍有現行條文第20條觀察、勒戒及強制
    戒治制度之適用，俾利以機構內之處遇方式協助其戒除毒癮
    ，亦得為不同條件或期限之緩起訴處分，爰參考刑事訴訟法
    第253條之3第1項規定，修正第2項規定。」，從而，就施用
    毒品之案件，其緩起訴處分經撤銷者，即仍有觀察、勒戒及
    強制戒治制度之適用。另最高法院110年度台非字第98號於1
    10年5月5日判決經由徵詢程序達成統一見解，亦認檢察官對
    施用毒品之被告得為附命完成戒癮治療之緩起訴處分（下稱
    「附命緩起訴處分」），排除觀察、勒戒及起訴（含聲請簡
    易判決處刑）規定的適用，被告在「戒癮治療」完成前，難
    認得與觀察、勒戒「已執行完畢」之情形等同視之。被告於
    緩起訴期間既未完成戒癮治療，因不等同曾受觀察、勒戒執
    行完畢之處遇，自應回復原緩起訴處分不存在之狀態，由檢
    察官依現行法規定為相關處分，不得逕行起訴，倘逕行起訴
    ，得認其起訴之程序違背規定，且無從補正，自應為不受理
    之判決。
(二)修正後毒品條例第35條之1第2款規定，係仿87年5月20日修
    正施行之第35條所增訂，然斯時毒品條例對施用毒品者戒癮
    治療處遇方式僅有「觀察、勒戒或強制戒治」一途，與之後
    歷次修法已得為多元處遇，難以相提並論，適用上應與時俱
    進，且該條文第2款前段所稱「依修正後規定處理」，未明
    文應一律依職權裁定觀察、勒戒。則法院對於審判中之案件
    ，視個案情形，分別裁定令入勒戒處所觀察、勒戒，或判決
    不受理，使檢察官衡酌判斷如何經由多元化之緩起訴處遇達
    成戒除毒癮目的，均屬之。準此，就本次再犯第10條之罪，
    距最近1次觀察、勒戒或強制戒治執行完畢釋放後，已逾3年
    者，法院依職權裁定觀察、勒戒，或為不受理判決，依憑法
    條文義、立法理由，或基於被告利益、修法意旨，均屬有據
    ，為求彈性適用，於程序經濟及被告利益間取得平衡，並參
    酌毒品條例為維護國民身心健康之立法目的，暨本次修正後
    毒品條例第24條已擴大檢察官對施用毒品者附條件緩起訴之
    範圍，使其能視個案具體情節給予適當多元處遇之修法精神
    ，法院自得斟酌個案情形，擇一適用。以上為最高法院最近
    一致見解(參照最高法院110年台非字第98號、110年度台上
    字第3901號判決意旨)。
(三)刑事訴訟法第303條第1款規定，案件有起訴之程序違背規定
    之情形者，應諭知不受理之判決。所稱起訴之程序違背規定
    ，無須侷限於起訴時為斷，因起訴後始發生之情事變更事由
    ，致法院不能為實體上之審理及實體判決者，亦屬之。而修
    正後毒品條例既已賦予檢察官視個案不同而為觀察、勒戒或
    「附命緩起訴處分」之裁量，復涉施用毒品者人身自由之剝
    奪及受多元處遇之選擇，攸關其權益，故法院視個案情形，
    如認檢察官未及審酌被告有無不適合附命緩起訴處分之情形
    ，而逕予聲請觀察、勒戒或起訴，顯屬不利或有失公平者，
    自得認起訴之程序違背規定，且無從補正而為不受理之判決
    ，俾由檢察官再行斟酌而為適法之裁量。
三、查被告前因施用毒品案件，經臺灣新北地方法院以97年度毒
    聲字第355號裁定送觀察、勒戒後，因認無繼續施用毒品傾
    向，經臺灣新北地方檢察署檢察官於98年1月6日以97年度毒
    偵緝字第941號、98年度毒偵字第165號為不起訴處分確定，
    又被告於107年間因施用第一級、第二級毒品案件，經臺灣
    桃園地方檢察署檢察官以107年度毒偵字第3645、3659號為
    附命完戒癮治療之緩起訴處分，緩起訴期間為107年10月17
    日至109年4月16日止，惟被告於緩起訴期間之109年4月17日
    故意因再犯有期徒刑以上之竊盜罪，經臺灣桃園地方檢察署
    檢察官以109年度撤緩字第39號撤銷上開緩起訴處分，而未
    完成戒癮治療之事實，有本院被告前案紀錄表、本院施用毒
    品案件紀錄表、本院在監在押全國紀錄表及被告前開檢察署
    檢察官處分書各1份在卷可查，準此，前揭附命戒癮治療之
    緩起訴處分既經撤銷，而未完成戒癮治療，因不等同曾受觀
    察、勒戒執行完畢之處遇，自應回復原緩起訴處分不存在之
    狀態。是以，被告最近一次觀察、勒戒執行完畢之日為98年
    1月6日，而被告係於3年後之本件「108年11月18日晚間10時
    許，再犯本件施用第一級毒品犯行；另於108年11月19日下
    午2時許為警採尿時起回溯120小時內之某時，再犯本件施用
    第二級毒品」犯行，與修正後毒品條例第20條第3項「3年後
    再犯」之規定相符，依同條例第35條之1第2款前段規定，應
    適用修正後之規定，而本件係109年2月17日繫屬原法院，此
    有臺灣桃園地方檢察署109年2月3日桃檢東精108毒偵6629字
    第1099007070號函及其上蓋有原審收文時日戳章可佐(見原
    審卷第7頁)，依前揭說明，本件應依修正後毒品條例第20條
    第3項、第24條第2項等規定，由檢察官基於一次性之整體規
    劃而重啟處遇程序，視被告個案情形，是否適合「觀察、勒
    戒或強制戒治」，或再給予不同條件或期限之「附命緩起訴
    處分」之機會。然檢察官依修正前毒品條例第24條第1項、
    第23條第2項切定，逕予起訴，其欠缺訴追條件無從補正，
    應認本件起訴之程序違背規定。
四、綜上所述，本件檢察官之起訴，因法律變更之情事變更，致
    欠缺訴追條件，原審未及審酌法律變更之新旨，予以科刑判
    決，即欠允洽，且無從補正，被告上訴本院主張有供出毒品
    來源，請求依毒品條例第17條第1項規定減刑，亦肯認應為
    科刑判決，同有未洽，被告上訴核無理由。惟原判決既有上
    開瑕疵可指，應由本院將原判決撤銷，自為公訴不受理之判
    決，並不經言詞辯論為之。　　
據上論斷，應依刑事訴訟法第369條第1項前段、第364條、第307
條、第303條第1款，判決如主文。
中　　華　　民　　國　　110 　年　　8 　　月　　9　　日
              　  刑事第二十一庭審判長法　官　黃惠敏
　                                    法　官　柯姿佐
　                                    法　官　章曉文
以上正本證明與原本無異。
施用第一級毒品部分如不服本判決應於收受送達後20日內向本院
提出上訴書狀，其未敘述上訴之理由者並得於提起上訴後20日內
向本院補提理由書（均須按他造當事人之人數附繕本）「切勿逕
送上級法院」。
其餘不得上訴。
                                      書記官　吳錫欽
中　　華　　民　　國　　110 　年　　8 　　月　　10　　日